【裁判字號】    91,易,1667
【裁判日期】    920421
【裁判案由】    妨害兵役
【裁判全文】
台灣台北地方法院刑事判決                        九十一年度易字第一六六七號
    公  訴  人  台灣台北地方法院檢察署檢察官
    被      告  甲○○
右列被告因妨害兵役案件，經檢察官聲請簡易判決處刑（九十一年度偵字第一九八三
二號），經本院適用通常程序判決如左：
    主  文
甲○○無罪。
    理  由
一、本件公訴意旨略以：甲○○係後備軍人，原住台北市○○區○○街一二三巷十四
    號四樓處，於民國九十一年六月十三日起遷出上開處所無故不依規定申報，致使
    台北市後備司令部所發指定應於九十一年七月三日上午八時許，前往台北市○○
    區○○路五段一五Ｏ巷四十七號處報到之點閱召集令無法送達，因認被告涉有妨
    害兵役治罪條例第十一條第一項第三款、第三項之罪，應依同條例第七條第二項
    論處等情。
二、按犯罪事實應依證據認定之，無證據不得推定其犯罪事實，刑事訴訟法第一百五
    十四條定有明文。次按所謂認定犯罪事實之證據，係指足以認定被告確有犯罪行
    為之積極證據而言，該項證據自須適合於被告犯罪事實之認定，始得採為斷罪之
    資料；又事實之認定，應憑證據，如未能發現相當確實證據，或證據不足以證明
    ，自不能以推測或擬制之方法，以為裁判之基礎，最高法院二十九年上字第三一
    ０五號、四十年臺上字第八六號判例著有明文。又按事實審法院對於證據之取捨
    ，依法雖有自由判斷之權，然積極證據不足證明犯罪事實時，被告之抗辯或反證
    縱屬虛偽，仍不能以此資為積極證據應予採信之理由，最高法院亦著有三十年上
    字第四八二號判例可資參照。又按認定犯罪事實所憑之證據，無論係直接證據或
    間接證據，其為訴訟上之證明，須於通常一般之人均不致有所懷疑，而得確信其
    為真實之程度者，始得據為有罪之認定，倘其證明尚未達到此一程度，而有合理
    之懷疑存在，復無其他調查途徑可尋，法院即應為無罪之判決，最高法院七十六
    年臺上字第四九八六號著有判例。
三、公訴人認被告涉有上開妨害兵役罪嫌，係以點閱召集令、點閱召集令受領回執、
    內政部警政署入出境管理局未出境資料說明函、台北市後備司令部聯絡軍官調（
    訪）查報告表、台北市團管區列管後備軍人行方不明遷出未報移送法辦年籍表、
    國軍官士兵離營歸鄉報到與後備軍人權利及義務須知資為佐證。訊據被告甲○○
    固不否認有未收到點閱召集令之事實，惟否認有公訴意旨所之行為，辯稱：不知
    道離營教育有說戶籍變動要辦之事，戶籍處是租的，後來搬到台北縣深坑鄉以及
    在台北市○○街另外租一個房屋做倉庫，都有住，有想到遷戶口到台北縣深坑鄉
    ，因為辦手續很麻煩，且曾去戶政事務所辦理時說會罰錢，所以想由伊母親繳納
    罰款等語。
四、經查：妨害兵役治罪條例於九十一年六月二十六日經總統公布修正條文，並自公
    布日起施行，修正前第十一條更改條號為第十條，修正前第七條更改條號為第六
    條，並於修正後之第十條第一項在原條文「後備軍人」之後增加「意圖避免召集
    處理」之主觀構成要件，使該條成為意圖犯，須具有上開避免召集處理之意圖始
    能成立犯罪。本案被告應接受點閱召集之日期為九十一年六月十三日，則其居住
    處所遷移，無故未依規定申報之時間，係在公布日之前，被告行為後法律有變更
    ，故有比較新舊法之必要。經比較結果，修正後第十條第三項、第一項除就本罪
    行為人之主觀要件即「意圖避免召集處理」加以規定外，其餘規定均與修正前第
    十一條第三項、第一項之規定相同，而修正後第六條第二項規定將罰金刑部分加
    重規定為新台幣九萬元以下，至於修正前第七條第二項原規定罰金刑上限為三百
    元銀元（經罰金罰鍰提高標準條例提高為十倍，再乘以三倍，相當於新台幣九千
    元），修正前之罰金刑上限較修正後為低，但妨害兵役治罪條例修正後第十條第
    一項之條文，因須有避免召集處理之意圖，始能構成犯罪，在科刑時，修正後之
    第十條第一項、第三項亦成為第六條第三項之構成要件，是就罪刑一切情形，全
    部綜合比較之結果，自應適用最有利於被告之裁判時法即修正後之條文（最高法
    院二十四年上字四六三四號判例可資參照），故本案並無依第二條第一項但書之
    規定適用修正前法律之情形。綜上，本案應適用裁判時之法律，即修正後妨害兵
    役治罪條例第十條第三項、第一項、第六條之規定，而非公訴人所認係犯修正前
    妨害兵役治罪條例第十一條第一項第三款、第三項之罪嫌，應依同條例第七條第
    二項科刑，合先明；次查：被告為後備軍人，原住台北市○○區○○街一二三
    巷十四號四樓，台北市後備司令部所發點閱召集令，係指定被告應於九十一年七
    月三日前往台北市○○區○○路五段一五Ｏ巷四十七號技訓中心報到，惟因被告
    已未居於上開處所而未依規定申報，致該點閱召集令無法送達被告等情，業經被
    告供述明確，並有點閱召集令、點閱召集令受領回執、台北市後備司令部聯絡軍
    官調（訪）查報告表、台北市團管區列管後備軍人行方不明遷出未報移送法辦年
    籍表附卷可稽，應堪認定；再查：就被告所辯遷出台北市○○區○○街一二三巷
    十四號四樓租處，係因房屋未再承租，因此搬回台北縣深坑鄉○○路二○四號二
    樓居住，亦有時住在台北市○○街另外租的一個作為倉庫用之房屋，而因麻煩且
    戶政事務所說會罰錢因想由其母繳納，故未辦理戶籍遷徙登記等語之情節以觀，
    並未有何違反情理之處，且遷徙時應為遷徙登記，而無正當理由不於法定期間為
    登記之申請者，處新台幣三百元以下罰鍰，戶籍法第四條、第五十三條訂有明文
    ，並有戶籍罰鍰科罰金額基準表在卷可按，亦認被告所辯因戶政事務所告知罰款
    致未辦理等語非虛，從而，被告於遷移戶籍地之住所後，雖然未依規定申報，但
    其主觀上尚難認有何避免召集處理之意圖；綜上所述，被告所辯情節，應屬可採
    ，而其遷徙後未依規定申報，係因其個人因素之考量所致，尚難認係被告主觀上
    為基於意圖避免召集處理之目的所為，復查無其他積極證據足認被告有何故意妨
    害兵役之犯行，既不能證明被告犯罪，是揆諸前揭判例之意旨，自應依法為被告
    無罪判決之諭知。
五、據上論斷，應依刑事訴訟法第四百五十二條、第三百零一條第一項，判決如主文
    。
本案經檢察官呂朝章到庭執行職務。
中      華      民      國    九十二    年      四      月    二十一    日
                                台灣台北地方法院刑事第一庭
                                        法  官  蘇嘉豐
右正本證明與原本無異。
如不服本判決，應於判決送達後十日內向本院提出上訴狀(應抄附繕本)。告訴人或被
害人如對於本判決不服者，應具備理由請求檢察官上訴，其上訴期間之計算係以檢察
官收受判決正本之日期為準。
                                        書記官  蘇靜紅
中      華      民      國    九十二    年      四      月    二十一    日


司法院資訊處製作；財團法人民間司法改革基金會備份。
